【裁判字號】    95,上易,615
【裁判日期】    951219
【裁判案由】    偽造文書等
【裁判全文】
臺灣高等法院臺中分院刑事判決         95年度上易字第615號
上  訴  人  臺灣苗栗地方法院檢察署檢察官
上  訴  人
即  被  告  戊○○
選任辯護人  鄒玉珍律師
上  訴  人
即  被  告  丁○○
上  訴  人
即  被  告  己○○
上  訴  人
即  被  告  庚○○
                      巷6號
選任辯護人  鄒玉珍律師
上列上訴人因偽造文書等案件，不服臺灣苗栗地方法院94年度易
字第4號中華民國95年3月28日第一審判決（起訴案號：臺灣苗栗
地方法院檢察署92年度偵續字第14號、93年度偵字第3020號），
提起上訴，本院判決如下：
    主  文
上訴駁回。
丁○○、己○○均緩刑參年。
    事實及理由
一、本案經本院審理結果，認第一審判決認事用法及量刑均無不
    當，應予維持，並引用第一審判決書記載之事實、證據及理
    由（如附件） 。
二、上訴人即被告上訴仍均否認犯罪，被告戊○○辯稱：要設定
    抵押權、地上權有經告訴人乙○○同意；本件並非信託，土
    地過戶是為擔保之用云云。被告己○○辯稱：係透過戊○○
    借錢給乙○○，都是被告戊○○處理的，伊要求保障，不知
    道是設定地上權或是什麼云云。被告庚○○辯稱：設定抵押
    權、地上權都是經過告訴人乙○○同意的，本案純粹是單純
    借錢給告訴人，沒有背信，也沒有使公務員登載不實云云。
    被告丁○○辯稱：伊只是人頭而已云云。被告戊○○、庚○○之選任辯護人辯稱：本件並非信託關係，應只是借款擔保
    契約；被告庚○○因出借金額（2500萬元）最多，所以為本
    件土地之登記名義人；之後，告訴人乙○○欲向他人借款而
    要求被告庚○○為保證人，被告庚○○因恐借款化為泡沫，
    而由被告戊○○以自有他筆土地設定抵押權予被告庚○○之
    父，被告戊○○乃經告訴人之同意，由被告庚○○以本件土
    地設定最高限額抵押權予被告戊○○作為相關之擔保，是被
    告戊○○、庚○○設定最高限額抵押權係經告訴人同意，且
    係彼等為保障自我利益，而無不法所有之意圖，自不構成背
    信罪。嗣因告訴人乙○○仍須借款取得資金償還被告，遂要
    求將最高限額抵押權塗消，但因乙○○債信不良甚難向銀行
    貸款，而被告庚○○又不願與告訴人再有糾葛，將本件土地
    移轉予被告丁○○，再由被告戊○○以被告丁○○名義向合
    作金庫借款，但合作金庫遲未撥款，被告庚○○及己○○深
    覺不安，遂經雙方協議，設定地上權方式以保障被告庚○○
    及己○○之債權；設若告訴人依約還款，被告自當塗消該地
    上權，並無損害告訴人之可能等語。檢察官則依告訴人之請
    求上訴，略以︰被告庚○○擅將系爭土地設定最高限額抵押
    權予被告戊○○，致告訴人無法向銀行辦理貸款繼續興建房
    屋；另被告丁○○、戊○○復未經告訴人之同意擅將信託讓
    予被告丁○○之系爭土地虛偽設定地上權予被告己○○及庚○○，致使告訴人遭受重大損失，本件被告四人所涉上開犯
    行，堪稱重大經濟犯罪，惡行匪淺；且亦未與告訴人達成和
    解，原判決量刑顯屬過輕。另就犯罪事實一中有關被告戊○○及庚○○涉犯之使公務員登載不實罪；及犯罪事實二中有
    關4位被告涉犯之背信罪，事證明確，乃原判決竟認被告等
    人無該等犯行，亦有未當云云。
三、經查證人乙○○於原審審理時已具結證稱：並未同意被告戊○○、庚○○就本件土地設定抵押權，且設定時其並不知情
    ，發現後要求戊○○解釋，戊○○才辦理塗銷，如其知情並
    同意的話，其即無庸辦理建築融資貸款等語；而由皇辰公司
    向被告戊○○等人借款、乙○○以本件土地讓與為擔保之目
    的，均在塗銷原有之抵押權登記，以辦理融資貸款後合建房
    屋出售，乙○○亦無可能同意被告戊○○、庚○○就本件土
    地另行設定抵押權，而影響建築融資之核貸；又被告戊○○
    、庚○○等人均無法提出設定抵押權、地上權係經告訴人事
    前同意之證據，被告等此部分所辯顯無足採。本件設定抵押
    權、地上權既均未經告訴人同意，則被告庚○○豈可將本件
    土地設定最高限額抵押權予被告戊○○，以作為被告戊○○
    將自有土地設定抵押權予被告庚○○之父之擔保？是被告戊○○、庚○○設定最高限額抵押權，確如同被告所辯係彼等
    為保障自我利益所為，然此恰足證明彼等確有不法所有之意
    圖。至於被告戊○○、庚○○間設定最高限額抵押權部分，
    致使告訴人無法向金融機關辦理建築融資；及被告間以設定
    地上權方式保障被告庚○○及己○○之債權，致使告訴人無
    法在土地上蓋房子申請建造執照及使用執照，自均足生損害
    於告訴人，被告所辯「設若告訴人依約還款，被告自當塗消
    該地上權，並無損害告訴人之可能」等語，毫無足採。而最
    高限額抵押權係就過去已發生之債權及將來可能發生之債權
    所設定之抵押權，而被告戊○○、庚○○間既確有債權債務
    關係，依照最高限額抵押權之性質，自難認有何虛偽設定之
    可言，原審認此部分被告戊○○、庚○○不另構成使公務員
    登載不實罪，並無不合；又被告丁○○未曾參與其餘被告與
    告訴人間借款契約之簽訂，並無證據顯示被告丁○○知悉借
    款契約之約定內容；而88年1月12日被告戊○○與皇辰公司
    、乙○○共同就前借款事宜所簽立同意書，係被告戊○○代
    表原借款之被告庚○○、己○○及其本身與皇辰公司、乙○○達成協議，被告丁○○並非當事人，亦並非受告訴人委託
    處理事務之人，自難逕認被告丁○○所為該當「為違背其任
    務之行為」之構成要件；被告丁○○所為既不構成背信，則
    不具此特定關係之被告戊○○、庚○○及己○○，雖與被告
    丁○○共同就虛偽設定地上權登記有犯意聯絡，自亦無背信
    之可言。原審就此部分認4位被告不另構成背信罪，亦無不
    合。本件原審判決審酌被告戊○○、庚○○、丁○○及己○○所為，對告訴人貸款合建房屋之進度造成不利影響，告訴
    人進而因房屋未能興建完成出售而受有相當財務損失，及被
    告等犯罪後之態度，素行良好，本件犯罪之動機係對告訴人
    之財務狀況有疑慮，欲儘可能增加彼等借款債權之擔保，在
    系爭土地上設定之抵押權及地上權登記均已塗銷，且被告4
    人就本件借款事宜亦遭受損失，及其等犯罪手段、扮演角色
    、智識程度及生活狀況等一切情狀，量處被告戊○○背信罪
    部分有期徒刑陸月、使公務員登載不實罪部分有期徒刑伍月
    ，並定應執行刑為有期徒刑拾月；被告丁○○有期徒刑月
    ；庚○○背信罪部分有期徒刑伍月、使公務員登載不實部分
    有期徒刑肆月，並定應執行刑為有期徒刑捌月；被告己○○
    有期徒刑肆月，堪稱允當，檢察官上訴指摘原判決量刑過輕
    ，及未對被告戊○○、庚○○另論以使公務員登載不實罪、
    未對被告等四人另論以背信罪等語；被告等四人上訴意旨則
    以原審對渠等論罪科刑，認事用法有所違誤云云分別指摘原
    判決不當，均為無理由，均應予駁回。又本案被告丁○○、
    己○○之前並未曾因犯罪而受有期徒刑以上刑之宣告，有臺
    灣臺中地方法院檢察署前案查註紀錄表、及台灣高等法院被
    告前案紀錄表在卷可憑，被告丁○○係被告戊○○之子，而
    為本件土地之登記名義人，本件地上權之設定雖係由被告丁○○同意並於申請登記文件上簽名蓋章，然地上權設定之商
    議均係由被告戊○○為之；被告己○○係因與被告戊○○、
    庚○○共同借款予告訴人皇辰公司，為借款之擔保而出名為
    地上權登記名義人；被告丁○○、己○○二人所涉情節較輕
    ，彼等偶罹刑典，經此偵、審程序及刑之宣告後，應知警惕
    而無再犯之虞，本院因認暫不執行其刑為當，爰依現行刑法
    第74條第1項第1款之規定，均予被告丁○○、己○○二人緩
    刑3年之宣告，用啟自新。至於證人甲○○所證係有關告訴
    人乙○○與被告戊○○於93年12月1日所簽訂和解書之內容
    與經過，核屬本件犯罪成立後雙方謀求民事和解之問題，與
    本件犯罪是否成立無關，併此敘明。又辯護人雖聲請傳訊證
    人葉鎮銨，但該證人在原審業經交互詰問過，且辯護人陳稱
    所要詰問之問題與原審所詰問之問題大致相同，是該證人自
    無再傳訊之必要，附此敘明。
四、按被告行為後，刑法業已修正公布、施行，罰金罰鍰提高標
    準條例第2條並已刪除，被告行為後法律有變更，經比較新
    舊法結果，以被告行為時之舊法較為有利於被告，是依刑法
    第2條第1項前段之規定，應適用被告行為時之舊法即修正前
    之刑法及修正前罰金罰鍰提高標準條例第2條之規定。
五、又行為後法律有變更者，依修正前刑法第2條第1項之規定，
    以適用裁判時法為原則，如行為時法有利於行為人，則例外
    適用行為時法；依修正後刑法第2條第1項規定，以適用行為
    時法為原則，但如裁判時法有利於行為人，則例外的適用裁
    判時法。以往實務見解，雖認原判決未及比較適用新舊法時
    ，於上訴後，比較結果以舊法有利於行為人，而原判決別無
    其他撤銷事由時，仍應由本院以此為由撤銷改判。惟修正後
    刑法第2條第1項之規定既係以適用行為時法為原則，因此原
    判決雖未及比較適用，然上訴本院後，經比較新舊法結果，
    行為後之法律並非較有利於行為人，自仍應適用行為時法，
    則原判決適用行為時法即無不當，自不構成撤銷之事由，附
    此敘明。
五、據上論斷，應依刑事訴訟法第373條、第368條，刑法第74條
    第1項第1款，判決如主文。
本案經檢察官丙○到庭執行職務。
中    華    民    國    95    年    12    月    19    日
               刑事第十庭  審判長法  官  林  照  明
                                 法  官  蔡  名  曜
                                 法  官  李  平  勳
上列正本證明與原本無異。
不得上訴。
                                 書記官  王  麗  珍
中    華    民    國    95    年    12    月    22    日
附錄論罪科刑法條：
刑法第342條
為他人處理事務，意圖為自己或第三人不法之利益，或損害本人
之利益，而為違背其任務之行為，致生損害於本人之財產或其他
利益者，處5年以下有期徒刑、拘役或科或併科1千元以下罰金。
前項之未遂犯罰之。
刑法第214條
明知為不實之事項，而使公務員登載於職務上所掌之公文書，足
以生損害於公眾或他人者，處3年以下有期徒刑、拘役或500元以
下罰金。
                                                      Ｆ


司法院資訊處製作；財團法人民間司法改革基金會備份。
